臺灣高等法院民事判決　　　　　　　　100年度家上字第232號
上　訴　人　謝尚熹
被　上訴人　鄒炘樺
訴訟代理人　吳麗如律師
上列當事人間離婚事件，上訴人對於中華民國100年7月8日臺灣
板橋地方法院100年度婚字第535號第一審判決提起上訴，經本院
於100年11月23日言詞辯論終結，判決如下：
    主    文
上訴駁回。
第二審訴訟費用由上訴人負擔。
    事實及理由
壹、程序事項：
    婚姻無效或撤銷婚姻，與確認婚姻成立或不成立及離婚或夫
    妻同居之訴，專屬夫妻之住所地或夫、妻死亡時住所地之法
    院管轄。但訴之原因事實發生於夫或妻之居所地者，得由各
    該居所地之法院管轄。民事訴訟法第568條第1項定有明文。
    本件依上訴人主張離婚之理由之一，係認被上訴人不願北上
    與上訴人履行同居義務，而上訴人目前居所地為新北市○○
    區○○路2段3號，是上訴人主張訴之原因事實係發生於上訴
    人居所地，揭諸前開條文，臺灣板橋地方法院（下稱板橋地
    院）自有管轄權。
貳、實體事項：
一、上訴人起訴主張：
  (一)兩造於民國98年1 月15日結婚，上訴人之工作係在大台北地
    區工地監工，結婚伊始，兩造居住在上訴人板橋地區之租屋
    處，惟被上訴人時常返回台中娘家不願與上訴人履行同居義
    務，嗣上訴人搬家至上訴人姑姑位於台北市○○○路的天母
    住宅，期待被上訴人與上訴人同住，仍遭被上訴人拒絕，本
    件訴之原因事實，即被上訴人是否願意至上訴人之居所地即
    公司宿舍「新北市○○區○○路2段3號」與上訴人履行同居
    ，故板橋地院有管轄權。
  (二)兩造結婚後育有一子，上訴人為維持婚姻多所付出，被上訴
    人非但不願至上訴人居所地同住，甚且無故懷疑上訴人之行
    蹤，並為不當之臆測，婚姻毫無信賴基礎。上訴人按月匯款
    至被上訴人帳戶作為日常生活費用及子女扶養費用，被上訴
    人竟誣指上訴人未給付任何費用。上訴人自98年7 月起均按
    月匯款新臺幣（下同）10,000元至13,000元不等之金額存入
    被上訴人帳戶，僅於99年9 月因手頭較緊遲未匯款，同年10
    月已將9 月及10月之費用匯至被上訴人帳戶。被上訴人誣指
    上訴人未付家庭生活費用，令上訴人心寒，認清被上訴人無
    與上訴人共同維持婚姻之意。兩造婚後並未協議共同居住於
    被上訴人娘家，上訴人曾要求被上訴人回台中市○○區○○
    村○○街81巷11號（下稱台中龍井住所）居住，上訴人父親
    更提領退休金100萬元整修住所，被上訴人不願與上訴人父
    母同住，逕自返回娘家居住，雙方多次爭執。被上訴人經常
    藉故挑剔上訴人，不願溝通體諒，致上訴人為家庭付出後感
    到心寒。上訴人未載婚戒，被上訴人也大發脾氣大吵大鬧，
    執意帶小孩回娘家。99年2月，上訴人痔瘡不舒服，被上訴
    人北上執意與上訴人發生性行為，被上訴人更不斷檢查上訴
    人手機及電腦，讓上訴人心寒，雙方已無信賴基礎。當天已
    很晚，上訴人才請被上訴人先回台中，因為被上訴人隔天還
    要上班，上訴人並非無故要求被上訴人半夜離開上訴人台北
    住所。詎被上訴人竟傳簡訊說「上訴人不行」，並說「之前
    性行為快樂是裝的」，羞辱上訴人。被上訴人亦曾於簡訊中
    稱「她是撿人家不要的」，及「我還要裝得很享受，‧‧‧
    誰知道你不行，我有強迫你嗎？‧‧‧後悔的是我吧，收別
    人不要的還要被嘲笑‧‧‧」，對上訴人而言是奇恥大辱。
    被上訴人甚至要求上訴人於無法與被上訴人性行為後，簽立
    「我沒有辦法履行同居義務」之字據，足見被上訴人於婚姻
    關係存續中不思溝通改善夫妻關係，反倒有諸多防衛性動作
    ，令上訴人深感無奈。上訴人居住於公司宿舍，故公司所在
    地確為上訴人之居所地，上訴人並未隱瞞居所地。上訴人名
    義購買之車子由被上訴人使用，兩造前往義大利渡蜜月及買
    婚戒由上訴人貸款50多萬元支付，並由上訴人償還貸款。被
    上訴人對婚姻不信任，擔心上訴人與前女友外遇，寄相片給
    上訴人前女友，還要上台北與上訴人前女友理論，連陌生人
    打錯電話，也要上訴人印帳單，99年8月於「臉書」上散播
    尋找上訴人之留言，造成上訴人之同事及長官、廠商之困擾
    ，令上訴人深感不堪。依民法第1052條第2項規定，起訴請
    准兩造離婚。原審為上訴人敗訴之判決，上訴人提起上訴。
  (三)上訴聲明：
    1.原判決廢棄。
    2.請准兩造離婚。
二、被上訴人則以：
  (一)兩造之戶籍地為台中市○○區○○村○○街81巷11號，上訴
    人起訴狀所載之新北市○○區○○路2段3號為其公司亞利預
    鑄工業股份有限公司地址，上訴人從未告知或帶被上訴人前
    往其現居地，迄99年4月19日原審調解期日時，上訴人才告
    知其現居地為公司宿舍，該址位於柑園大橋下，附近皆為工
    廠、倉庫，地處偏僻，不適合作為夫妻共同居所。台中龍井
    住所為上訴人父母早年所購置，尚未完成裝潢，無法供兩造
    居住，兩造遂協議共同住居於被上訴人台中娘家。兩造因工
    作因素，自98年5月起分別居住於台北及台中，上訴人自96
    年起任職其目前之公司擔任監工，因工作性質須隨工地遷居
    ，98年1月結婚時，上訴人租屋居住於台中市，98年5月開始
    負責台北工程，至新北市板橋區租屋，被上訴人自94年迄今
    ，均在台中之億代富國股份有限公司擔任行政人員。兩造雖
    因工作因素分居兩地，然上訴人並無單方面指定共同住所，
    要求被上訴人前往同居之理，被上訴人亦從無不願履行同居
    義務。兩造雖因上訴人工作關係，自98年5月起分居台中及
    台北兩地，平日以電話聯繫，假日則由被上訴人北上台北或
    上訴人南下台中共同生活，兩造現實無法同居之正當理由仍
    繼續存續，上訴人即無理由指責被上訴人未盡同居義務。上
    訴人自99年7月中起隱匿於台北居所，並更換手機號碼，拒
    絕與被上訴人履行夫妻義務，上訴人應就雙方分居事由負責
    。雙方自結婚後，雖時常因生活、小孩教養及父母關係發生
    爭執，但被上訴人認為只要耐心溝通必能解決。99年農曆過
    年前，上訴人開始不接電話、行蹤不明，被上訴人感到不安
    ，除夕時被上訴人發現上訴人未戴婚戒，加以詢問，上訴人
    表示其決意要離婚，大年初一，上訴人又行蹤不明，至晚上
    11點多才與被上訴人聯繫接被上訴人及小孩北上過年，至初
    四即以工作為由返回工作地，其後被上訴人即無法與上訴人
    聯絡。上訴人執意離婚，令被上訴人陷於不安及無助，始於
    99年10月22日以存證信函寄至上訴人公司，請求上訴人履行
    同居義務，並通知上訴人請其盡為人父及人夫之責等語，資
    為抗辯。
  (二)答辯聲明：上訴駁回。
三、兩造不爭之事實：
    上訴人主張兩造於98年1 月15日結婚，育有一未成年子女謝
    宇，兩造戶籍設在台中市○○區○○村○○街81巷11號之
    事實，業據提出戶籍謄本為證（原審卷第24、25頁），且為
    被上訴人所不爭執，堪信屬實。
四、兩造爭執點之論述：
    上訴人主張被上訴人不願北上至上訴人居所地同住，經常無
    故懷疑上訴人之行蹤，並為不當之臆測，婚姻毫無信賴基礎
    ，上訴人自98年7月起均按月匯款至被上訴人帳戶給予日常
    生活費用及子女扶養費用，被上訴人竟誣指上訴人未給付任
    何費用，被上訴人經常藉故挑剔上訴人，不願溝通體諒，對
    上訴人多所懷疑及激烈行徑使上訴人工作及生活造成諸多困
    擾，甚至以簡訊羞辱上訴人，雙方已無互信基楚，婚姻發生
    重大破綻等情，為被上訴人所否認，並以前詞置辯。本件之
    爭執點為上訴人得否依民法第1052條第2項規定請求判決離
    婚：
  (一)上訴人主張被上訴人不願北上至上訴人台北居所同居部分：
    1.兩造之共同戶籍設於台中市○○區○○村○○街81巷11號
      ，係兩造結婚時所約定婚後共同住所，惟迄今該房屋仍未
      完成整修及裝潢之事實，為上訴人自承在卷（原審卷第
      100頁）。台中龍井住所因未完成裝修，兩造婚後初始，
      被上訴人繼續居住於台中娘家，上訴人當時在台中工作，
      平日住公司宿舍，假日再由上訴人至被上訴人台中娘家與
      被上訴人同住，98年5月上訴人調至台北工作，先於板橋
      租屋，被上訴人因在台中工作，仍居住於台中娘家，假日
      則由上訴人返回被上訴人台中娘家同住或由被上訴人北上
      上訴人板橋租屋處同住，98年12月上訴人搬到台北市○○
      ○路之姑姑家，因被上訴人甫於98年10月10日產子，故大
      部分由上訴人於假日至被上訴人台中娘家同住等事實，業
      據兩造自承在卷。足見兩造除約定有共同住所即台中市○
      ○區○○村○○街81巷11號外，婚後實因各自工作之因素
      ，平日分居兩地，假日始由上訴人至被上訴人居住之台中
      娘家或被上訴人至上訴人板橋或台北市居所同住以維繫婚
      姻生活，且依此兩造於假日同居模式，可知兩造並未約定
      「非假日」之共同住所在被上訴人台中娘家或上訴人之台
      北居所。上訴人主張被上訴人不願至台北居所同住，有判
      決離婚之可歸責事由，洵無足取。
    2.被上訴人辯稱上訴人於99年7 月12日即搬離台北姑姑家之
      居處，未告知被上訴人其搬至何處，直至本件離婚訴訟，
      上訴人才告知其居住於起訴狀所載之公司宿舍等語，業經
      上訴人於原審法院自承：「我擔心的是她知道我住公司的
      話，會來公司鬧，因為我很需要這份工作」等語（原審卷
      第98頁）。上訴人既自99年7月起至100年3月提起本件訴
      訟止，均未將其台北居所告知被上訴人，上訴人顯然阻卻
      被上訴人北上同住在先，何能再主張係被上訴人不願至其
      台北居處同住？再者，上訴人自承起訴狀址係其公司單人
      宿舍地址（原審卷第61頁背面），上訴人顯未考量該單人
      宿舍並非夫妻及幼子可同住之適宜居所，且上訴人復未舉
      證證明其確曾多次另外提供夫妻適宜居住地並勸導上訴人
      北上同住之事實，是以上訴人主張被上訴人不願至其台北
      居所同住云云，委無可採。
  (二)關於上訴人主張被上訴人經常無故懷疑上訴人之行蹤，藉故
    挑剔上訴人，不願溝通體諒，對上訴人多所懷疑及激烈行徑
    ，使上訴人工作及生活造成諸多困擾，以簡訊羞辱上訴人部
    分：
    1.被上訴人於原審抗辯：「去年過年前已經聯絡不到聲請人
      ，而且也都沒有回去他姑姑家，有一次我打電話去公司問
      ，公司也說他人不在，我覺得沒有安全感，聲請人才說他
      是去朋友那邊打工，可是他也沒有事先跟我講。我覺得懷
      疑問他是否工作上的事情，他又說不需要跟我講工作的事
      情。後來連他的家人都問我，是不是聲請人在外面有別的
      女人」，上訴人自承：「因為我想要多賺一點錢，而且我
      跟她解釋去朋友那邊工作可能接不到電話，我沒有外遇也
      沒有另外交女朋友。」（原審卷第21頁背面），「（法官
      問：相對人知道你幾支手機電話？）她知道我兩支手機號
      碼，另外壹支是公司提供給我使用的，她不知道。」等語
      （原審卷第61頁背面）。參以上訴人自99年7 月12日起即
      刻意隱瞞其台北居所，並曾於99年9 月25日傳送簡訊給被
      上訴人「是我沒辦法和妳生活在一起，是我，對不起，所
      以我只能盡量彌補全部的人」（原審卷第80頁），足見上
      訴人長期多所隱瞞其於台北之個人行蹤，並表露無繼續維
      持婚姻之意願，才會引起遠在台中之配偶即被上訴人之不
      安與懷疑，此乃人之常情，詎上訴人竟責怪被上訴人對其
      不信任，上訴人之主張，實無可取。
    2.上訴人指摘被上訴人以簡訊羞辱上訴人，被上訴人則辯稱
      係因上訴人母親表示是否上訴人性生活未滿足致夫妻關係
      不睦，被上訴人遂於99年2 月北上至上訴人姑姑家找上訴
      人希望與上訴人發生性關係，上訴人表示無法履行而寫下
      字條「我沒辦法履行同居義務」，且不顧被上訴人安危，
      要求被上訴人一名女子單獨於深夜離開，被上訴人所發簡
      訊無非為表達被上訴人所受委屈等語，並提出上訴人之字
      條（原審卷第44頁）及簡訊影本為證。查：上訴人於原審
      之準備狀記載「100年（應究99年之筆誤）2月間，因原告
      痔瘡不舒服，被告北上執意與原告發生性行為，被告更不
      斷檢查原告手機及電腦，讓原告心寒，雙方已無信賴基礎
      ，且當天已很晚，原告才請被告先回台中，因為被告隔天
      還要上班，原告並非無故要求被告半夜離婚原告台北住所
      ，詎被告竟傳簡訊說『原告不行』，並說『之前性行為快
      樂是裝的』，羞辱原告」等情（原審卷第64、65頁）。觀
      諸被上訴人所發簡訊全文：「我也只是坐在那裡，也沒碰
      到你，是你媽問我沒給你快樂嗎？你又不回來，我只好開
      車北上找你，之前你要的時候我有拒絕過嗎？我不舒服也
      沒說，還要裝的很享受，我跟你結婚難道要像你一樣去找
      別人嗎？我也是正常人只是我不像你有別的管道，誰知道
      你不行，我有強迫你嗎？誰叫你只會隱藏已婚身份跟人曖
      昧還要說前女友後悔，後悔的是我吧，收別人不要的還被
      嘲笑，我聽你爸爸說要睜一隻眼閉一隻眼，還問我為什麼
      我不知道你的事，你有想過我心情嗎？」（原審卷第81、
      82 頁），可知被上訴人只是敘說其因上訴人不回台中，
      為挽回婚姻，遂由其北上找上訴人欲為性行為而遭拒絕之
      無奈心境，並無刻意羞辱上訴人之言詞，上訴人逕為截取
      其中字句，斷章取義指為遭被上訴人羞辱，要無可採。
    3.上訴人指摘被上訴人藉故挑剔上訴人，不願溝通體諒，對
      上訴人有激烈行徑，使上訴人工作及生活造成請多困擾云
      云，為被上訴人堅詞否認，上訴人復未舉證以實其說，是
      上訴人此部分主張，亦屬無據。
  (三)有關上訴人主張其自98年7 月起均按月匯款至被上訴人帳戶
    作為日常生活費用及子女扶養費用，被上訴人竟誣指上訴人
    未給付任何費用部分：
    依兩造不爭執上訴人給付費用之情形為：98年10月至99年 2
    月，每月給付10,000元，99年3月、4月、5月、6月，每月給
    付13,000元，99年7月16日給付14,000元，99年8月25日給付
    12,000元，99年9月未給付，10月8日由上訴人小姑代上訴人
    給付13,000元，99年10月28日給付8,000元，99年12月27日
    給付12,000元，100年1月17日給付10,000元，100年2月未給
    付，100年3月1日給付10,000 元，足證上訴人給付之日期及
    金額確實不固定而令被上訴人難以預期。而如前所述，上訴
    人於99年2月以後即經常無法聯絡上，並於99年7月12日搬離
    台北姑姑家，未告知被上訴人其居處何在，於此種無法與上
    訴人聯絡、且上訴人給付家庭生活費及扶養費之日期及金額
    不固定之情形下，被上訴人於99年10月22日以存證信函寄發
    至上訴人公司，告知上訴人應返回夫妻共同之住所履行同居
    義務，及商談家庭生活費用分擔事宜，要難認被上訴人係故
    意以存證信函誣指上訴人未給付任何費用。事實上，上訴人
    自承99年9月因手頭較緊未匯款，於99年10月28日匯9月及10
    月份之生活費（原審卷第5、12、13頁），匯款日確係在被
    上訴人寄發存證信函以後，被上訴人所為，究屬情有可原。
  (四)按「有前項以外之重大事由，難以維持婚姻者，夫妻之一方
    得請求離婚。但其事由應由夫妻之一方負責者，僅他方得請
    求離婚。」，民法第1052條第2項定有明文，從而，夫妻依
    上開規定訴請離婚者，本須以離婚之重大事由非由請求之夫
    或妻之一方所應負責為限，始得訴請判決離婚。至於如難以
    維持婚姻之重大事由，夫妻雙方均須負責時，即係應比較夫
    妻雙方之有責程度，僅責任較輕之一方，得向責任較重之他
    方請求離婚，或於有責程度相同時，而認雙方均得請求離婚
    為是。本件兩造婚後因工作原因，分居兩地，必須有一方於
    假日奔波兩地往返，本非長久之計，而兩造間長期聚少離多
    之生活方式，對夫妻感情之維繫顯屬不易，兩造本應付出更
    多之心力去溝通、協調與體諒，詎上訴人未體認其已為人夫
    、人子之責，竟自99年2月起即經常聯絡不到人，假日亦不
    至被上訴人台中娘家同住，讓遠在台中之被上訴人心生不安
    與懷疑，上訴人不思反省，卻指責被上訴人對婚姻不信任，
    而對被上訴人更加不滿，並於99年7月12日逕自搬離姑姑家
    ，直至100年3月4日訴請離婚前，均不肯告知被上訴人其台
    北居所何在，復於訴訟中片面指摘係被上訴人不願北上至其
    居所同住、破壞夫妻信任關係云云，而將婚姻之破綻全部諉
    責予被上訴人，上訴人之行徑除彰顯其主觀上無與被上訴人
    維持婚姻之意願外，更違反夫妻應互相扶持、誠摯相愛之對
    待義務，姑不論此對兩造間是否已形成無可回復之婚姻破綻
    ，然縱有造成雙方難以維持婚姻之重大事由，亦應認上訴人
    就此事由所生之歸責性大於被上訴人。揆諸前揭法條說明，
    上訴人主張兩造間有難以繼續維持婚姻之重大事由訴請離婚
    ，自難准許，應予駁回。
五、綜上所述，被上訴人之主張洵無可採，從而，上訴人本於民
    法第1052條第2 項規定，請求判決離婚，不應准許。是則原
    審為上訴人敗訴之判決，於法並無違誤。上訴意旨指摘原判
    決不當，求予廢棄改判，為無理由，應予駁回。
六、本件事證已臻明確，兩造其餘攻擊防禦方法，經審酌後，或
    與本件無涉，或與判決結果不生影響，毋庸一一論列。
七、據上論結，本件上訴為無理由，依民事訴訟法第449條第1項
    、第78條，判決如主文。
中    華    民    國   100    年    12    月    7     日
                      民事第二庭
                        審判長法  官  吳謙仁
                              法  官  張松鈞
                              法  官  蘇瑞華
正本係照原本作成。
如不服本判決，應於收受送達後20日內向本院提出上訴書狀，其
未表明上訴理由者，應於提出上訴後20日內向本院補提理由書狀
（均須按他造當事人之人數附繕本）上訴時應提出委任律師或具
有律師資格之人之委任狀；委任有律師資格者，另應附具律師資
格證書及釋明委任人與受任人有民事訴訟法第466條之1第1項但
書或第2項（詳附註）所定關係之釋明文書影本。如委任律師提
起上訴者，應一併繳納上訴審裁判費。
中    華    民    國   100    年    12    月    7     日
                              書記官  廖婷璇
附註：
民事訴訟法第466條之1（第1項、第2項）：
對於第二審判決上訴，上訴人應委任律師為訴訟代理人。但上訴
人或其他法定代理人具有律師資格者，不在此限。
上訴人之配偶、三親等內之血親、二親等內之姻親，或上訴人為
法人、中央或地方機關時，其所屬專任人員具有律師資格並經法
院認為適當者，亦得為第三審訴訟代理人。